臺灣高等法院高雄分院刑事判決
111年度上易字第343號
上  訴  人  臺灣高雄地方檢察署檢察官
上  訴  人  
即  被  告  郭忠源





上列上訴人因被告妨害自由案件，不服臺灣高雄地方法院111年
度易字第31號，中華民國111年7月11日第一審判決（起訴案號：
臺灣高雄地方檢察署110年度偵字第12367號），提起上訴，本院
判決如下：
    主  文
原判決撤銷。
郭忠源犯強制罪，處拘役貳拾伍日，如易科罰金，以新臺幣壹仟
元折算壹日。
    事  實
一、郭忠源因聽聞友人宗水秀控訴其手機遭李源得竊取〔李源得
    涉嫌於民國110年1月2日竊取宗水秀之平版電腦、手機各1台
    部分，業經臺灣橋頭地方檢察署（下稱橋頭地檢署）檢察官
    於111年8月9日以110年度偵字第3292號提起公訴，現由臺灣
    橋頭地方法院審理中〕，居中介入要求李源得歸還手機予宗
    水秀未果，而與李源得結怨。於110年3月17日17時15分許，
    郭忠源騎乘電動三輪車（起訴意旨誤載為電動自行車，應予
    更正），行經高雄市三民區新民路與建工路口處，適遇李源
    得騎乘車號000-0000號普通重型機車行至該處。郭忠源見狀
    ，竟基於妨害人行使權利之犯意，先以其電動三輪車擦撞李
    源得騎乘之機車，待李源得被迫於道路中央處停車後，復接
    續前揭犯意，以左手抓住李源得上衣衣角，不令李源得離去
    ，以此強暴之方式妨害李源得行使自由離去之權利，直至路
    旁巡邏之員警介入處理，郭忠源始鬆手並讓李源得重新得以
    自由行動。
二、案經李源得訴由高雄市政府警察局三民第二分局報告臺灣高
    雄地方檢察署檢察官偵查起訴。
    理  由
一、程序部分
　㈠按被告經合法傳喚，無正當之理由不到庭者，得不待其陳述
    ，逕行判決，刑事訴訟法第371條定有明文。查上訴人即被
    告郭忠源（下稱被告）於審理期日經合法傳喚，無正當理由
    不到庭（本院卷第87、103頁），爰不待其陳述，逕行判決
    。
  ㈡按被告以外之人於審判外之言詞或書面陳述，除法律有規定
    者外，不得作為證據。被告以外之人於審判外之陳述，雖不
    符刑事訴訟法第159條之1至第159條之4之規定，而經當事人
    於審判程序同意作為證據，法院審酌該言詞陳述或書面陳述
    作成時之情況，認為適當者，亦得為證據；另當事人、代理
    人或辯護人於法院調查證據時，知有第159條第1項不得為證
    據之情形，而未於言詞辯論終結前聲明異議者，視為有前項
    之同意，刑事訴訟法第159條第1項、第159條之5分別定有明
    文。本件檢察官及被告就原審判決所引用之各項傳聞證據，
    均已知情，檢察官於本院審判程序中同意此部分有證據能力
    (本院卷第81頁)，被告則未到庭對證據能力表示意見，且於
    言詞辯論終結前均未聲明異議，本院認該具有傳聞證據性質
    之證據，並無任何違法取證之不適當情形，以之作為證據使
    用係屬適當，自得採為認定被告犯罪事實之證據。
二、認定犯罪事實所憑之證據及理由：
    被告於本院審理時未到庭提出答辯，其於原審及上訴狀則均
    否認有何強制犯行，辯稱：我在那邊領雞排，有人告訴我告
    訴人李源得也在那邊，他從去年就一直答應說有兩支手機要
    透過我還給我的朋友宗水秀，告訴人一看到我就跑了，在車
    陣中我沒有注意到前方狀況所以不小心擦撞到他的機車，我
    因為重心不穩才抓到告訴人的衣服，我沒有妨害告訴人自由
    的意思，我抓他的衣服也只是希望他留下來，我是要問他什
    麼時候要還手機，因為他從去年騙我要還手機給宗水秀騙到
    現在，讓我這個居間的人很困擾。且我是因宗水秀之財產有
    急迫危險，才為本案行為，構成民法自助行為之事由，目的
    具正當性。況我有肢體障礙，不良於行，雙手握力不如常人
    ，固有與告訴人拉扯，然時間非常短暫且力度輕微，我所為
    不具實質違法性云云。經查：
  ㈠被告騎乘電動三輪車，於110年3月17日17時15分許行經高雄
    市三民區新民路與建工路口處，適遇告訴人騎乘車號000-00
    00號普通重型機車行至該處，二人相遇後，被告以左手抓住
    告訴人上衣之衣角，不讓告訴人離去等事實，業據被告於原
    審審理時坦承在卷（原審卷第35頁），與告訴人於原審證述
    之情節相符（原審卷第95頁），並有告訴人提出之案發現場
    錄影光碟及原審勘驗筆錄在卷可佐（原審卷第34、45至60頁
    ），足認被告此部分任意性自白與事實相符。是以，被告確
    實以左手拉扯告訴人上衣衣角，不讓告訴人離去，而對告訴
    人身體周邊施以有形力攻擊，並致告訴人之行動自由受到妨
    害，此部分事實首堪認定。
  ㈡被告之強暴手段始自以電動三輪車擦撞告訴人機車時起：
　　針對被告是刻意以電動三輪車擦撞告訴人之機車、並蓄意抓
    住告訴人衣物此節，告訴人自警詢、偵查迄至原審審理中迭
    稱：110年3月17日16時35分許在高雄市三民區建工路高雄高
    工對面，我跟被告都在排隊要領物資，被告發現我在現場之
    後我就想要離開了，但被告在我後面追著我想要找我麻煩，
    我騎我的機車到新民、建工的加油站前面，被告就用電動三
    輪車撞我的機車，在同一時間被告用左手抓住我不讓我離開
    等語（警卷第6頁、偵卷第64頁、原審卷第95至96頁），其
    證述前後一致且具體明確；另經原審勘驗告訴人在現場持手
    機錄影所攝畫面，畫面伊始即可見騎乘電動三輪車之被告以
    左手抓住騎乘機車之告訴人上衣衣角，雙方之車輛均為發動
    中之停駛狀態，並可聽聞被告及告訴人均向畫面左方（未入
    鏡）之員警互相控訴，期間告訴人不斷向員警表示要告被告
    強制罪、妨害自由等語，然被告始終未鬆手，直到員警詢問
    被告為何把告訴人拉住後，被告在畫面時間26秒許始鬆手放
    開告訴人之衣角，待雙方均依員警之指示將車輛騎至路旁停
    放後，經員警詢問發生何事，告訴人向員警表示：「他很多
    次在半路給我這樣」，被告則向告訴人稱：「我沒有把你拉
    住，不然你就要跑掉了」等情，有告訴人提出之案發現場錄
    影光碟及原審勘驗筆錄在卷可佐（原審卷第34、45至60頁）
    ，是前開檔案雖未攝得被告抓住告訴人衣物前之發生經過，
    然被告既已於錄影檔案中自承係為了阻止告訴人跑掉才把告
    訴人拉住等語，核與告訴人前述：被告撞我的機車、不讓我
    離開等語之證詞相符，堪認告訴人指訴被告故意擦撞告訴人
    之機車以讓告訴人被迫停車此節並非子虛，被告確實對告訴
    人接續施以擦撞機車、拉扯衣角等強暴手段，妨害告訴人行
    使自由離去之權利。被告辯稱：我是不小心擦撞到告訴人的
    機車，重心不穩才出於正常反應抓到告訴人的衣服云云，與
    前揭客觀事證不符，難以採信。
　㈢按強制罪性質上具有開放性構成要件，該當本罪構成要件之
    行為，範圍相當廣闊，因此外國立法例於強制罪之構成要件
    適用上，乃設有違法性判斷之補充規定，俾對於範圍廣泛之
    強制行為做必要之限制。亦即，在強制罪規定上設有特殊之
    阻卻違法事由，使法官能將具有強制罪構成要件該當性之行
    為，以其不具違法性為由，而排除強制罪之成立。是強制罪
    之構成要件，必須額外地探討「手段與目的之間之違法關連
    」，亦即以「目的與手段之關係」，作為判定是否具有違法
    性之標準。而依「手段與目的間之違法關連」理論，對違法
    性判斷，應就強暴、脅迫之手段與強制目的兩者彼此之關係
    上，可評價為法律上可非難者，亦即係「社會倫理之價值判
    斷上可責難者」，始具實質違法性。倘綜合行為人之目的與
    手段關係，認行為人之強制行為只造成輕微之影響，則此種
    強制行為仍不具社會倫理之可非難性，即不得逕以強制罪相
    繩，庶免造成動輒得咎之情形。又所謂實質違法性，應就刑
    法規範整體法律價值體系上觀察，符合強制罪之構成要件行
    為究竟有無具社會相當性，即行為是否為了達到正當目的之
    適當手段，或行為對社會之有益性遠超過社會損害性等等以
    為衡量；同時此等實質違法性，亦應體認刑法之法律效果乃
    係所有法律規範中最嚴厲而具痛苦性、強制性、殺傷性之法
    律手段，因此以刑罰作為規範社會生活共同秩序之時，應符
    合刑法之「最後手段原則」。換言之，於刑事司法上，在探
    討實質違法性時，應注意某種侵害他人權利或法益之行為，
    在現今社會是否有必要全部皆認為係屬刑事上之不法，抑或
    只是民事、行政上甚或道德上之不法、不當行為即可。綜此
    ，強制罪屬於開放性構成要件之犯罪類型，構成要件該當後
    不當然「推定」違法性之效果，仍須再正面地審查違法性是
    否具備，方能論以加害人強制罪罪責。而其審查標準可用手
    段、目的關係為標準，審查加害人之行為是否為社會倫理之
    價值判斷上可責難者（臺灣高等法院臺中分院111年度上易
    字第156號刑事判決意旨參照）。經查：
  1.被告固辯稱其阻止告訴人離去之目的是因：告訴人之前竊取
    一起領物資的朋友宗水秀的手機，我認識他們兩位，我想幫
    宗水秀拿回手機，告訴人也跟我承諾會歸還，卻一直避不見
    面，直到本案發生那天我遇到告訴人，我就問他到底有沒有
    要處理手機的事等語（警卷第1至3頁、第54頁、偵卷第76頁
    、院卷第34頁），核與證人宗水秀於原審審理中證述：我、
    被告和告訴人都是領物資認識的，告訴人於110年1月2日在
    仁雄路那邊偷我手機，我有到仁武那邊備案，因為我知道被
    告也認識告訴人，所以請被告幫我叫告訴人還我手機，我一
    直聯繫被告詢問結果，被告說告訴人承諾會還，可是一直沒
    有還，後來告訴人直接拒接被告電話，本案110年3月17日這
    次就是被告在路上碰到告訴人然後要他還手機，因為被告知
    道我為了手機被偷的事情於前一天（110年3月16日）去開偵
    查庭，當天我有出庭，但告訴人沒有出現等語之情節相符（
    原審卷第102至106、108至109頁），另有證人宗水秀提供之
    案由為竊盜案件之110年3月16日、110年4月12日橋頭地檢署
    傳票2張及111年1月7日之竊盜案件備案三聯單1份附卷可稽
    （原審卷第135至139頁）。另經勘驗告訴人提供之現場錄影
    畫面，當時被告確實向告訴人及現場員警表示：「出庭不出
    庭啊，偷跑啊，我想說要叫對方指認他啊，啊我現在要叫對
    方來了」、「要不然他現在跑掉我就找不到人了」、「我已
    經原諒他很多次了，他都一直欺騙我」等語，有前揭勘驗筆
    錄在卷可佐，是被告供稱當天是為要求告訴人盡速返還宗水
    秀之手機，才會抓住告訴人衣服不放、不讓告訴人離開等情
    固堪認定。
  2.惟查，告訴人並非竊盜罪之現行犯或準現行犯，被告當時亦
    無任何民法上自助行為之事由（自助行為之前提是為保護「
    自己」權利，且以不及受法院或其他有關機關援助，非其時
    為之，則請求權不得實行或其實行顯有困難者為限，民法第
    151條規定參照），本即無權以車輛阻擋或抓住衣物等方式
    攔阻告訴人離去。被告對此既有明確認知，卻仍以上述方法
    對告訴人施加強暴而妨害告訴人離去，已難認是出於正當行
    使權利之意思，自有犯罪故意，並與強制罪之構成要件相符
    。再者，雙方爭執核心在於竊取手機一案，係發生在告訴人
    與證人宗水秀之間，縱使被告於本案行為時主觀上認定因受
    到宗水秀之委託，然被告仍須依循合法手段為之。不能以為
    了幫朋友討回公道而合法其上開行為。被告上訴狀辯稱：被
    告是恐告訴人又如先前消失不見蹤影，就宗水秀手機返還恐
    遙遙無期，對宗水秀之財產有急迫危險，構成民法自助行為
    事由，目的具正當性云云，不足採認。　　
  3.本件案發時、地為110年3月17日（週三）17時15分許之高雄
    市三民區新民路與建工路口，正值下班尖峰時段，而依原審
    勘驗上述錄影檔案畫面截圖顯示，被告迫使告訴人停車進而
    拉住告訴人發生爭執之處，路面明顯可見分向限制線（雙黃
    線，見原審卷第46至47、53頁影片截圖），可知其二人爭執
    處接近道路中央。再者，單就告訴人開始錄影後之時間而論
    ，被告妨害告訴人行使自由離去權利之時間已近30秒，況此
    尚未計入先前被告以電動三輪車擦撞告訴人機車迫使其停下
    之部分，被告亦非自發性地中止告訴人之權利受到妨害之狀
    態，而是因適巧在該處值勤之員警勸說始鬆手，有前揭勘驗
    筆錄及截圖在卷可佐。綜上可知，被告是在交通繁忙之時間
    、處所，以刻意擦撞告訴人騎乘之機車迫使告訴人停車之方
    式，在接近道路正中央處，拉住告訴人與之爭執30秒至數分
    鐘之久，其所為強暴手段不僅直接壓制告訴人之行動自由，
    亦有一定之危險性，造成告訴人法益受侵害程度已逾越社會
    生活所能忍受之範圍，自具備可非難性及實質違法性。故被
    告上訴狀另辯稱：被告不良於行，雙手握力均遠不如常人，
    固有拉扯告訴人，然為時短暫且力度輕微，對告訴人造成之
    影響輕微，而不具實質違法性云云，同難採認。
　㈣綜上所述，被告雖於原審及上訴狀否認犯行，但有上述證據
    可資認定，所辯各節均不足採。本案事證明確，被告所為強
    制之犯行，足以認定，應依法論科。
三、論罪：
　  核被告所為，係犯刑法第304條第1項之強制罪。被告基於妨
    害告訴人行使權利之單一決意，接續以用電動三輪車擦撞告
    訴人之機車、復以手抓住告訴人上衣衣角之方式對告訴人施
    以強暴手段，侵害告訴人之同一法益，數舉動間均具時、空
    上之緊密關聯，依一般社會通念，難以強行分開，應評價為
    數個舉動之接續施行，合為包括一行為之接續犯予以評價為
    當。　　
四、上訴論斷的理由：　　
　㈠原審據以論處被告罪刑，固非無見。惟查：
　　被告之所以與告訴人結怨，起因在於被告友人宗水秀控訴告
    訴人竊取其手機，而告訴人涉嫌於110年1月2日竊取宗水秀
    之平版電腦、手機各1台部分，經警調閱監視器畫面、橋頭
    地檢署檢察官勘驗宗水秀提出之錄音光碟等相關證據後，業
    經該署檢察官於111年8月9日以110年度偵字第3292號提起公
    訴，現由臺灣橋頭地方法院審理中，有該起訴書在卷可稽（
    本院卷第93至95頁），則被告以上述強暴手段欲迫使告訴人
    交還手機之所為，固屬不該，惟其懷疑告訴人竊取其友人宗
    水秀手機一事，並非完全無所本，原審對此未及審酌，尚有
    未洽。檢察官上訴指摘原判決量刑過輕，被告上訴否認犯罪
    ，雖均無理由，惟原判決既有上開可議之處，自應由本院將
    原判決撤銷改判。
　㈡爰以行為人之責任為基礎，審酌被告為智識正常之成年人，
    卻不思以理性溝通方式尋求解決糾紛之道，因懷疑告訴人竊
    取其友人宗水秀手機，欲幫宗水秀討回公道，即率爾以前開
    方式阻擋告訴人離去，且犯後始終否認犯行，所為應予非難
    ；惟念被告對告訴人所為強制犯行之情節尚非重大，並未造
    成告訴人受到進一步之傷害，亦未嚴重侵害告訴人之行動自
    由；並考量告訴人嗣後確因涉嫌竊取宗水秀手機及平版電腦
    而遭檢察官提起公訴，被告犯罪動機是出於懷疑告訴人涉嫌
    竊盜，其惡性尚非重大；兼衡被告之智識程度與家庭經濟狀
    況（因涉及個人隱私，故不揭露，詳如原審審理筆錄，見原
    審卷第119頁）、前次前科據今已間隔13年（原審誤載為20
    年）以上之素行（有臺灣高等法院被告前案紀錄表在卷可佐
    ）等一切情狀，量處如主文第2項所示之刑，並諭知易科罰
    金之折算標準。　
據上論結，應依刑事訴訟法第371條、第369條第1項前段、第364
條、第299條第1項前段，判決如主文。　　
本案經檢察官張媛舒提起公訴，檢察官周容提起上訴，檢察官高
大方到庭執行職務。　　　　　
中　　華　　民　　國　　111 　年　　11　　月　　23　　日
                  刑事第六庭    審判長法  官  李政庭
                                      法  官  施柏宏
                                      法  官  毛妍懿
以上正本證明與原本無異。
不得上訴。
中　　華　　民　　國　　111 　年　　11　　月　　23　　日
　　　　　　　　　　　　　　　　　　　書記官　黃璽儒　　
附錄本判決論罪科刑法條：
【中華民國刑法第304條第1項】
以強暴、脅迫使人行無義務之事或妨害人行使權利者，處三年以
下有期徒刑、拘役或九千元以下罰金。